【裁判字號】    98,重訴,403
【裁判日期】    990225
【裁判案由】    確認債權不存在
【裁判全文】
臺灣臺北地方法院民事判決             98年度重訴字第403號
原      告  合作金庫商業銀行股份有限公司北三峽分公司
            （原中國農民銀行三峽分行）
法定代理人  丙○○
訴訟代理人  呂光武律師
參  加  人  源發國際股份有限公司
            （原名源發營造工程股份有限公司）
法定代理人  乙○○
訴訟代理人  陳純仁律師
被      告  教育部
法定代理人  甲○○
訴訟代理人  許淵秋律師
上列當事人間請求確認債權不存在事件，本院於中華民國99年2
月4日言詞辯論終結，判決如下：
    主      文
確認被告對原告於民國七十五年十月二十三日所出具之預付款信
用保證書應賠償預付款新臺幣貳仟捌佰柒拾玖萬仟玖佰拾玖
元之請求權不存在。
訴訟費用由被告負擔。
參加程序費用由參加人負擔。
    事實及理由
壹、程序方面
一、被告之法定代理人原起訴時為鄭瑞城，嗣於本院審理期間變
    更為甲○○，甲○○業於民國98年9月18日具狀聲明承受訴
    訟，並有任命令在卷可稽（見本院卷(二)第5、6頁），核與民
    事訴訟法第170條、第175條、第176條之規定相符，應予准
    許。
二、按就兩造之訴訟有法律上利害關係之第三人，為輔助一造起
    見，於該訴訟繫屬中得為參加，民事訴訟法第58條第1項定
    有明文。又所謂「法律上利害關係」，係指兩造裁判之效力
    依法及於該第三人或兩造裁判效力雖不及之，但參加人之法
    律上地位，將因當事人一造之敗訴，依該判決之內容（包括
    法院就訴訟標的之判斷，及判決理由中對某事實或法律關係
    存否之判斷）直接或間接受有不利益；反之，若該當事人勝
    訴，即可免受此不利益者而言。查參加人源發國際股份有限
    公司（下稱源發公司）主張本案之內容涉及確認被告對原告
    75年10月23日所出具之「預付款信用保證書」（下稱系爭保
    證書）預付款新臺幣（下同）28,793,939元（下稱系爭預付
    款）之請求權不存在。而原告即是受參加人之請求而開立系
    爭保證書之人，原告如受不利之判決，原告將向參加人求償
    ，勢必影響參加人之權利，是本件訴訟結果對參加人自有法
    律上利害關係，參加人聲明參加本件訴訟，核無不合，應予
    准許。
貳、實體方面
一、原告主張：
  (一)參加人於75年8月22日承攬被告發包之「中正運動公園選手
    宿舍建築工程（下稱系爭工程）」，並與被告簽立工程合約
    （下稱系爭工程契約），惟依「教育部中正運動公園新建工
    程投標須知（下稱系爭工程投標須知）」第16條第1項之規
    定，系爭工程可預付30％之工程款，並由承包人提供同等金
    額之銀行優利存款或銀行或保險公司保證之，復依系爭工程
    契約之記載，系爭工程之總工程款為95,979,797元，故可預
    付之工程款為28,793,939元。嗣中國農民銀行三峽分行應參
    加人之請求，於75年10月23日出具系爭保證書，承諾於參加
    人違反系爭工程契約時，即應賠償參加人所受領之系爭預付
    款予被告。原告於踐行前開程序後，被告即交付系爭預付款
    予參加人，嗣因中國農民銀行與原告合併（原告為存續公司
    ，中國農民銀行為消滅公司），故中國農民銀行之權利義務
    現由原告所概括承受。詎料被告於76年12月2日領得76建林
    字第170號建造執照（下稱系爭建照執照）後，遲延1年始交
    付系爭工程之建地予參加人，且未依法申請系爭工程展期，
    致系爭工程之建造執照於77年6月2日失效，被告為政府機關
    ，迄今已逾20年未重新申請系爭工程之建造執照，足見被告
    已無意進行系爭工程，亦無法獲得行政院及審計部准予補助
    系爭工程之決定，現因時空變遷，致興建系爭工程已屬給付
    不能；而被告與參加人間另案請求返還不當得利事件，業經
    本院95年度重訴字第551號及臺灣高等法院96年度重訴字第
    465 號判決被告敗訴確定，其理由即為系爭工程契約給付不
    能係因可歸責於被告之事由所致；再者，依被告與參加人於
    77年3月10日召開協調會議達成5點結論觀之，在結論所定條
    件成就前，被告無權利要求參加人履行系爭工程契約；縱使
    被告要求參加人履約，參加人亦得以時效抗辯為由拒絕履行
    系爭工程契約，是參加人已無履行系爭工程契約之義務，自
    無違反系爭工程契約之可能，亦即被告依系爭保證書向原告
    請求賠償參加人所領預付款之請求權已不可能發生。兩造就
    系爭保證書之法律關係存否有爭執，原告在私法上之地位有
    受侵害之虞，自有確認利益。
  (二)系爭保證書係約定參加人於違反系爭工程契約時，原告應賠
    償參加人所受領之系爭預付款予被告，並非約定參加人源發
    公司不履行或不能履行返還其所受領之系爭預付款予被告時
    ，由原告代參加人負返還系爭預付款予被告之保證責任，故
    原告依系爭保證書所負之責任，性質上僅係負付款承諾之擔
    保，且於擔保事故發生時始負給付義務，具有獨立性，不具
    從屬性或補充性，並非負民法上之保證責任，當然不適用民
    法關於保證之規定。另於兩造間之另件清償債務訴訟中（本
    院80年度重訴字第687號、臺灣高等法院86年度重上字第226
    號及最高法院88年度台上字第1391號），因被告當時誤認系
    爭保證書該當於連帶保證之法律關係，致使原告誤認系爭保
    證書為普通保證之法律關係，並以「先訴抗辯權」作為攻擊
    防禦方法，然此係出於誤認下所為，且法官依職權適用法律
    ，本不受當事人法律見解之拘束；而本件訴訟與前案訴訟當
    事人並不相同，亦無爭點效之適用，故原告於本件主張不負
    民法上保證人之責任，並未違反誠信原則。另依系爭保證書
    及系爭工程投標須知第16條第2款可知，參加人於履行系爭
    工程契約時如有違約之情事，縱被告未終止系爭工程契約，
    參加人繼續施作系爭工程，被告除得依系爭保證書請求原告
    賠償系爭預付款外，亦可選擇依系爭工程投標須知第16條第
    2款自每次計價工程款按比例扣回預付款，俟已計價之工程
    款不足時才請求原告賠償預付款餘額；故被告得否請求原告
    賠償系爭預付款，端視參加人於履行系爭工程契約時有無違
    約情事，與被告及參加人間有無終止系爭契約無關。而參加
    人於系爭工程契約終止後，拒絕返還系爭預付款，與系爭保
    證書參加人違約之條件未符，原告自不負賠償系爭預付款之
    責任。並聲明：確認被告對原告賠償75年10月23日出具之預
    付款信用保證書預付款28,793,939元之請求權不存在。
二、被告則以：被告與參加人間系爭工程契約仍屬存在，僅因可
    歸責於被告事由致給付不能而已，被告與參加人間之系爭工
    程契約，參加人並未進場施工，迄今仍未完成履行債務，於
    參加人與被告解除或終止系爭工程契約前，系爭工程契約仍
    屬有效存在；被告雖曾以參加人違反系爭工程契約為由訴請
    解除系爭工程契約，惟經臺灣高等法院96年度重上字第465
    號民事判決被告敗訴確定在案，認系爭工程契約未履行非可
    歸責於參加人，被告解約無理由，則系爭工程契約既未依法
    解除，原告即不能免除依系爭保證書賠償參加人所領之系爭
    預付款之責任，本件並無法律關係存否不明確之情形，是原
    告難認有受確認判決之法律上利益。而建築執照失效乃工程
    界司空見慣之事，僅需重新申請即可，尚非不能補正之事項
    ；又參加人於系爭工程開工前，即因工資及物價上漲請求被
    告調整系爭工程之總工程款，被告與參加人於77年3月10日
    召開協調會，並協議系爭工程契約單價是否得調整，端視行
    政院及審計部是否核准補助而定，如未能奉准補助，即同意
    解除契約；然前開請求尚未經行政院或審計部為准否之決定
    ，在行政院及審計部為准否決定之前，被告與參加人間之系
    爭工程契約仍屬存在，參加人仍有履行契約之義務。復依系
    爭保證書之內容已明確表明係預付款返還保證責任之性質，
    且原告於本院80年度重訴字第687號、臺灣高等法院86年度
    重上字第226號、最高法院88年度台上字第1391號、高等法
    院88年度重上更(一)字第108號、最高法院91年度台上字第215
    2號清償債務事件（下稱前案確定判決），曾抗辯其依系爭
    保證書為民法上之普通保證人，並行使先訴抗辯權，上開民
    事判決業已確定，並認定原告僅負普通保證責任，原告之先
    訴抗辯權為可採，足認原告應負預付款返還保證之責任；原
    告於本件訴訟再主張其非民法上之保證人，顯然違反誠信原
    則，系爭工程契約之主債務既有效存在，原告所負之保證債
    務尚有發生之可能，原告即應依系爭保證書負民法上之保證
    責任。另系爭工程契約第14條、第15條均將「解除」及「終
    止」混為一談，且依系爭工程投標須知第16條第2項約定，
    預付款應按比例扣回並可均分為4期解除，足認系爭保證書
    所稱之違約，除包括參加人履行系爭工程契約時有違約情事
    外，亦應包括被告與參加人間終止系爭工程契約之情形等語
    ，資為抗辯。並聲明：原告之訴駁回。
三、參加人參加意旨略以：
  (一)參加人於75年8月22日承攬被告發包之系爭工程，與被告簽
    訂系爭工程契約。依系爭工程投標須知第16條第1項規定，
    系爭工程可預付30％工程款，由承包人提供以同等金額之銀
    行優利存款或銀行或保險公司保證之。系爭工程之總工程款
    為95,979,797元，參加人提供原告於75年10月23日出具之系
    爭保證書申領按系爭工程款30％計算之預付款，被告依約發
    給參加人系爭預付款。依原告出具系爭保證書之記載，所謂
    「源發營造工程股份有限公司如有違約情事，本行願負責賠
    償所領預付款。」旨在承諾有違約情事發生時，原告即負責
    賠償參加人向被告領得之預付款，具有獨立性，與民法上保
    證具有從屬性與補充性迴異，可見系爭保證書性質上係承諾
    付款或賠償之擔保，雖名為「保證書」，但非民法上保證。
    故原告應否負責賠償參加人所領預付款，繫於參加人有無違
    約情事，若參加人與被告間系爭工程契約非因可歸責於參加
    人之事由，係因可歸責於被告之事由而給付不能，則依民法
    第225條第1項規定，參加人就系爭工程契約免履行義務。因
    系爭工程契約既已不可能履行，則參加人永遠不會發生違約
    情事，則被告依系爭保證書向原告請求賠償參加人所領系爭
    預付款之權利永遠不可能發生，亦即被告對原告於系爭保證
    書之請求權不存在。
  (二)被告於76年12月2日領得系爭建照執照後，因延誤建地處理
    事宜致遲延1年始交付系爭工程之建地予參加人。惟取得系
    爭建照執照後，需於6個月內開工，系爭建照執照明載限期
    77年6月1日以前開工，系爭建照執照於被告將建地交付參加
    人之前於77年6月2日已逾建照執照所定開工期限，而被告復
    未重新申請，參加人無從報准開工。起造人即被告若未依所
    定期限開工，復未於在該期限內依規定申請展期，系爭建照
    執照已於77年6月2日作廢失效。被告須依建築法規定重新申
    請建照執照，經該管建築機關核准，建造人即參加人方得就
    系爭工程開工，但被告迄未重新申請建照執照，致參加人不
    克開工，顯係可歸責於被告，而非可歸責於參加人。被告與
    參加人間請求返還不當得利事件，本院95年度重訴字第551
    號及臺灣高等法院96年度重上字第465號確定判決亦認定被
    告既因可歸責於己之事由，致系爭工程無法開工，且未重新
    申請建造執照，自不得謂系爭工程未履行係可歸責於參加人
    之事由所致。迄今時空環境變遷，被告已無興建系爭工程之
    可能性，而造成給付不能，故而參加人不可能有違約情事。
  (三)另依被告與參加人於77年3月10日召開協調會議達成5點結論
    觀之，在該結論所定條件未成就前，被告無權利要求參加人
    履行契約。縱認被告對參加人尚有履行契約之請求權，惟其
    請求權已逾15年期間而消滅，參加人依法得拒絕履約。則系
    爭工程契約不可能履行，自不可能發生違約情事。既然系爭
    工程契約不可能履行，當然參加人不可能有違約情事，則被
    告對原告基於系爭保證書所生賠償系爭預付款之請求權自屬
    不存在。系爭工程由於參加人雖領得部分工程之預付款，但
    參加人亦早已用於購買材料及設備，並維持施工團隊之人員
    ，詎被告遲延提供施工場地，且於原建照逾期失效後，又未
    重新申領建照，以致參加人長期等待，材料、設備等折舊殆
    盡，長期維持施工團隊薪資等之支付亦使預付款早已耗竭，
    茲時空變易，物價、人工成本已數倍於75年時之金額，因此
    ，縱令被告有意再施作，參加人將主張時效抗辯，而參加人
    已無履行之義務，爰請求判決如原告之聲明等語。
四、兩造不爭執事項
  (一)參加人於75年8月22日承攬系爭工程；被告與參加人並於同
    日簽署系爭工程契約。
  (二)原告於75年10月23日出具系爭保證書，載明「茲由本行保證
    源發公司承包系爭工程，向被告具領預付款計新臺幣28,793
    ,939元，參加人如有違約情事，原告願負責賠償所領預付款
    ，特立保證書為據。」。依據系爭工程投標須知第16條第1
    項約定「系爭工程可預付30％工程款，由承包人提供以同等
    金額之銀行優利存款或銀行或保險公司保證之。」，系爭工
    程之總工程款為95,979,797元，參加人提供原告所出具之系
    爭保證書，向被告申領按系爭工程之總工程款30％計算之預
    付款28,793,939元。
  (三)被告於76年12月2日領得系爭建照執照後，遲延1年後始交付
    系爭工程之建地予參加人。系爭建照執照於77年6月2日作廢
    。而依據桃園縣政府95年9月28日府工建字第0950282073號
    函可知：系爭工程並無相關開工展期資料註記。
  (四)被告前以參加人及訴外人恆源營造有限公司（下稱恆源公司
    ）為共同被告，依據不當得利之法律關係，訴請參加人返還
    系爭預付款，經臺灣高等法院以96年度重上字第465號判決
    認定「本件契約尚未履行非可歸責於參加人且系爭契約尚未
    解除，系爭契約並未合法解除，仍然有效存在。」故駁回被
    告請求參加人返還系爭預付款，及請求恆源公司負連帶保證
    人責任之訴，該判決業經最高法院97年度台上字第588號裁
    定駁回上訴確定。
  (五)原告於97年11月27日以三峽中山郵局第227號存證信函，請
    求被告免除原告系爭保證書之賠償責任。被告則於97年12月
    16日以台總(二)字第0970248365號函表示其與參加人間之系爭
    工程契約尚未解除，故原告就系爭保證書之賠償責任仍存在
    ，不能免除。
  (六)被告就林炳坤立委函詢原告請求被告解除系爭保證書責任乙
    節，於98年2月4日以台總(二)字第0980016520號函覆立法委員
    林炳坤辦公室謂：「至本件得否免除預付款信用保證責任乙
    節，係屬法律事件，涉及本部權益，仍宜以訴訟等法定程序
    確認前開契約關係為妥。」
五、得心證之理由：
    本件原告主張系爭工程契約給付不能因可歸責於被告之事由
    ，縱使被告要求參加人履行系爭工程契約，參加人亦得以時
    效消滅為由拒絕履行，參加人已無履行系爭工程契約之義務
    ，是系爭工程契約已無違約之可能，被告依系爭保證書向原
    告請求賠償參加人所領系爭預付款之權利已不可能發生，故
    起訴請求確認該債權不存在，則為被告所否認，並以前詞置
    辯，是本件所應審究者為：(一)本件原告是否有提起確認之訴
    之確認利益？(二)系爭保證書之性質為何？原告主張系爭保證
    書並非民法上之普通保證，有無違反誠信原則？(三)系爭工程
    是否因被告交付系爭工程之建地時已逾開工期限，且逾展延
    期限，致建造執照失效，被告亦未要求源發公司履行系爭工
    程契約，導致系爭工程契約已無履行之可能，而應免除原告
    於系爭保證書之責任？(四)系爭保證書是否限於參加人有違約
    情事，原告始負責賠償參加人所領之系爭預付款？抑或包括
    終止系爭工程契約時，亦應負責賠償參加人所領之系爭預付
    款？茲分別論述如下：
  (一)本件原告有提起確認之訴之確認利益存在
    按確認法律關係之訴非原告有即受確認判決之法律上利益者
    ，不得提起之，民事訴訟法第247條第1項前段定有明文。又
    提起確認之訴，只須因法律關係之存否不明確，致原告在私
    法上之地位有受侵害之危險，而此項危險得以對於被告之確
    認判決除去者，即有受確認判決之法律上利益，最高法院42
    年台上字第1031號判例可資參照。經查，本件原告主張依其
    於75年10月23日所出具之系爭保證書約定，原告保證參加人
    承包系爭工程，向被告具領之系爭預付款，參加人如有違約
    情事，原告應賠償參加人所受領之系爭預付款予被告。嗣因
    因可歸責於被告之事由，致系爭工程已屬給付不能，縱使被
    告要求參加人履行系爭工程契約，參加人亦得以時效消滅為
    由拒絕履行，參加人已無履行系爭工程契約之義務，是系爭
    工程契約已無違約之可能，被告依系爭保證書向原告請求賠
    償參加人所領系爭預付款之權利已不可能發生，故請求確認
    被告對原告基於系爭保證書所生賠償系爭預付款之請求權不
    存在；而被告則抗辯系爭工程契約尚未依法解除，系爭工程
    契約仍有效存在，原告就系爭工程所出具之系爭保證書所擔
    保之付款責任尚不能免除；足認兩造間就原告所出具之系爭
    保證書所擔保之付款責任之存否不明確，致原告在私法上之
    地位有受侵害之不安狀態存在，而此不安狀態能以確認判決
    除去之，故原告訴請確認前開債權不存在，即有受確認判決
    之法律上利益，合先敘明。被告抗辯原告並無確認利益，即
    非可採。
  (二)系爭保證書之性質應屬民法上之普通保證
  1.按稱保證者，謂當事人約定，一方於他方之債務人不履行債
    務時，由其代負履行責任之契約，民法第739條定有明文。
    次按保證債務契約，係保證人與債權人約明於主債務人有不
    履行或不能履行時，代負償還責任之契約，最高法院20年上
    字第1197號判例可資參照。經查：原告所出具之系爭保證書
    記載：「茲由本行保證源發營造工程股份有限公司承包教育
    部中正運動公園選手宿舍建築工程，向教育部具領預付款計
    新台幣貳仟捌佰柒拾玖萬仟玖佰拾玖元，源發營造工程
    股份有限公司如有違約情事，本行願負責賠償所領預付款，
    特立保證書為據。」（本院卷第16頁），可知系爭保證書係
    約定於參加人有違約情事發生時，原告即應負賠償責任，而
    非約定於參加人有違約情事發生，而參加人不履行返還預付
    款債務時，始由原告代負履行責任甚明，此與民法所稱之保
    證，乃主債務人不履行債務時，由保證人代負履行責任之契
    約略有不同。惟不失為兩造自行約定之保證性質，而前案確
    定判決亦認同系爭保證書為普通保證，參前案確定判決即明
    ，故原告仍應依系爭保證書負保證之責。
  2.行使權利，履行義務，應依誠實及信用方法，民法第148 條
    第2項亦有明文。經查，原告於前案確定判決為當事人之一
    （即其前身中國農民銀行股份有限公司三峽分公司），並對
    於教育部請求其履行保證人責任時，乃以「行使先訴抗辯權
    」為唯一抗辯，並未曾提出非保證責任之答辯，有前案確定
    判決附卷可稽，顯然其已對其為保證人之身分不爭執，從而
    被告亦因原告行使先訴抗辯權而受敗訴判決確定。本件與前
    案確定判決當事人及訴訟標的雖不完全同一，惟所爭執者均
    為原告所簽立之「預付款信用保證書」之性質為何，而原告
    於本件反另主張系爭保證書之性質係付款之承諾，而非民法
    上之普通保證，自屬未依誠信及信用方法行使其權利之主張
    ，是原告於本件系爭保證書仍應負民法上普通保證人之責任
    。惟依系爭保證書之約定，原告仍需於參加人有違約情事發
    生時，始代負系爭預付款之賠償責任。
  (三)系爭工程契約已無履行之可能，參加人即無違約之可能，自
    應免除原告於系爭保證書對系爭預付款之賠償責任
  1.按「建築物非經申請直轄市、縣（市）（局）主管建築機關
    之審查許可並發給執照，不得擅自建造或使用或拆除。」、
    「直轄市、縣（市）主管建築機關，於發給建造執照或雜項
    執照時，應依照建築期限基準之規定，核定其建築期限。前
    項建築期限，以開工之日起算；承造人因故未能於建築期限
    內完工時，得申請展期一年，並以一次為限。未依規定申請
    展期，或已逾展期期限仍未完工者，其建造執照或雜項執照
    自規定得展期之期限屆滿之日起，失其效力。」建築法第25
    條、第53條第1項、第2項定有明文。次按「起造人自領得建
    造執照或雜項執照之日起，應於六個月內開工；並應於開工
    前，會同承造人及監造人將開工日期，連同姓名或名稱、住
    址、證書字號及承造人施工計畫書，申請該管主管建築機關
    備查。起造人因故不能於前項期限內開工時，應敘明原因，
    申請展期一次，期限為三個月。未依規定申請展期，或已逾
    展期期限仍未開工者，其建造執照或雜項執照自規定得展期
    之期限屆滿之日起，失其效力。」建築法第54條第1、2項亦
    有明文。
  2.經查：系爭工程之系爭建照執照係於76年12月2日領得，並
    需於領照後6個月內開工，是系爭建造執照申報之開工期限
    即為77年6月1日，而依桃園縣政府95年9月28日府工建字第
    0950282073號回函所載：本件工程並無相關開工展期資料註
    記等語，足證起造人即被告並未依規定之期限及程序申請系
    爭工程之展期，故系爭建造執照已於77年6月2日作廢失效。
    又被告亦不否認因建地處理事宜有所延誤，遲延近1年始交
    付工地，依上開建築法之規定，被告交付工地時，建造執照
    業已逾期，且亦已逾展延期限，若系爭工程欲開工，需由被
    告依建築法重新申請建造執照，經主管機關核准後，建造人
    即參加人方得開工，但被告迄今未重新申請建造執照，為兩
    造所不爭執。被告既因可歸責於已之事由，致系爭工程無法
    開工，且未重新申請建造執照，則於被告重新申請系爭工程
    之建照執照前，參加人已無履行系爭工程契約之可能。
  3.再按請求權，因15年間不行使而消滅，民法第125條前段定
    有明文。經查，被告與參加人係於75年8月22日簽訂系爭工
    程契約，並於77年3月10日召開協調會作成決議：「前項評
    估結果（即參加人要求調整單價）必須報經行政院及審計部
    核准後始能生效辦理。如未能奉准補助，源發公司同意解約
    ，其條件另議。」（本院卷第40頁至第45頁），嗣因可歸責
    於被告之事由，致系爭建造執造於77年6月2日作廢失效。而
    被告於召開協調會及系爭建造執照失效後，迄今均未積極協
    助參加人就系爭工程調整單價，亦未重新申請建造執照，則
    自系爭建造執照於77年6月2日失效至今，已逾15年，其間被
    告均未請求參加人履行系爭工程契約，則依民法第125條之
    規定，參加人自得拒絕依系爭工程契約履行系爭工程。是系
    爭工程既已無履行之可能，參加人即無違反系爭工程契約之
    可能，則系爭保證書所約定之「源發營造工程股份有限公司
    （即參加人）如有違約情事，本行（即原告）願負責賠償所
    領預付款」已屬不可能實現，而系爭工程契約不能履行係可
    歸責於被告之事由所致，被告迄今均未能舉證證明參加人有
    何違約情事，自應免除原告於系爭保證書對系爭預付款之賠
    償責任。至被告得否依其他法律關係請求參加人返還系爭預
    付款，尚非本件所得審究之範圍，附此敘明。
  (四)系爭保證書需於參加人有違約情事時，原告始負責賠償參加
    人所領之系爭預付款
    經查：系爭保證書內容係記載：「茲由本行保證源發營造工
    程股份有限公司承包教育部中正運動公園選手宿舍建築工程
    ，向教育部具領預付款計新台幣貳仟捌佰柒拾玖萬仟玖佰
    拾玖元，源發營造工程股份有限公司如有違約情事，本行
    願負責賠償所領預付款，特立保證書為據。」（本院卷第16
    頁），可知系爭保證書係約定於參加人有違約情事發生時，
    原告始負賠償責任甚明。至終止系爭工程契約時，原告是否
    亦應負責賠償參加人所領之系爭預付款，端視參加人有無違
    約情事而定，與系爭工程契約係經終止或解除無涉。被告辯
    稱終止系爭工程契約時，原告亦應負責賠償參加人所領之系
    爭預付款云云，顯與系爭保證書之約定不符，尚非可採。
六、綜上所述，系爭保證書之性質雖屬民法上之普通保證，惟依
    系爭保證書之記載，仍需於參加人有違約情事時，原告始應
    負責賠償參加人所領之系爭預付款；而系爭工程迄今不能履
    行係可歸責於被告之事由所致，被告迄今亦均未重新申請建
    照執照，縱被告重新申請建照執照，參加人亦得以時效消滅
    為由拒絕履行系爭工程契約，是系爭工程契約已無履行之可
    能，參加人即無違約之可能，自應免除原告於系爭保證書對
    系爭預付款之賠償責任。從而，原告請求確認被告對原告於
    75年10月23日所出具之系爭保證書應賠償預付款28,793,939
    元之請求權不存在，即有理由，應予准許。
七、本件事證已臻明確，兩造其餘攻擊防禦方法核與判決結果不
    生影響，爰不另一一論述，併此敘明。
八、據上論結，本件原告之訴為有理由，依民事訴訟法第78條，
    判決如主文。
中    華    民    國    99    年     2    月    25    日
                  民事第四庭    審判長法  官  周祖民
                                      法  官  趙子榮
                                      法  官  林怡伸
以上正本係照原本作成
如對本判決上訴，須於判決送達後20日內向本院提出上訴狀
中    華    民    國    99    年     2    月    25    日
                                      書記官  施若娟

司法院資訊處製作；財團法人民間司法改革基金會備份。
